臺灣高等法院臺中分院刑事判決　　 96年度上更(一)字第239號
上　訴　人　臺灣彰化地方法院檢察署檢察官
被　　　告　乙○○
上列上訴人因被告違反毒品危害防制條例案件，不服臺灣彰化地
方法院95年度訴字第2016號，中華民國95年12月29日第一審判決
（起訴案號：臺灣彰化地方法院檢察署95年度毒偵字第4478號）
，經最高法院發回更審，本院判決如下：
    主      文
原判決撤銷。
乙○○施用第一級毒品，累犯，處有期徒刑拾壹月，減為有期徒
刑伍月又拾伍日，如易科罰金，以新臺幣壹仟元折算壹日。
    事      實
一、乙○○前因施用毒品案件，經臺灣彰化地方法院以89年度毒
    聲字第5270號裁定送觀察、勒戒後，認無繼續施用毒品之傾
    向，已於民國89年11月29日執行完畢釋放，由臺灣彰化地方
    法院檢察署檢察官以89年度毒偵字第5723號為不起訴處分確
    定。於前揭觀察、勒戒執行完畢釋放後5年內，再因施用第
    一級毒品案件，經臺灣彰化地方法院於94年8月15日以94年
    度訴字第964號判決判處有期徒刑10月，並已確定，已於95
    年5月8日縮刑期滿執行完畢。再於95年10月16日13時25分前
    回溯3日內、96年1月11日12時10分、同年1月23日下午12時
    左右、同年3月30日下午2時，分別因施用第一級毒品1次，
    經本院以96年度上訴字第1469號判決各別判處有期徒刑8月
    、6月、8月、8月，並定應執行刑有期徒刑1年10月，96年7
    月30日未經上訴而告確定（現正執行中）。詎仍不知悔改，
    復基於施用第一級毒品之犯意，於95年9月24日，在其位於
    彰化縣員林鎮○○路○段2巷103巷22號住所，以將海洛因摻
    水置於針筒內注射之方式，施用第一級毒品海洛因1次。嗣
    於同日16時20分許，因其係毒品列管人口，為警經其同意採
    尿送驗結果，呈可待因、嗎啡陽性反應。
二、案經彰化縣警察局員林分局報告臺灣彰化地方法院檢察署檢
    察官偵查起訴。
    理  由
一、上揭事實，迭據被告於警詢、偵訊、原審、本院審理時坦承
    不諱，且95年9月24日經警採尿送驗結果確呈海洛因水解而
    呈之嗎啡類陽性反應，此有彰化縣警察局員林分局委託檢驗
    尿液代號與真實姓名對照認證單、列管毒品人口尿液檢體採
    集送驗紀錄表及詮昕科技股份有限公司95年10月09日所出具
    之濫用藥物尿液檢驗報告各1紙附卷可稽（見95年度毒偵字
    第4478號卷第7、8、9頁），被告自白核與事實相符，足堪
    採信。
二、按毒品危害防制條例於92年7月9日修正公布，自93年1月9日
    施行，其中第20條、第23條將施用毒品之刑事處遇程序，區
    分為「初犯」及「五年內再犯」、「五年後再犯」。依其立
    法理由之說明：「初犯」，經觀察、勒戒或強制戒治後，應
    為不起訴處分或不付審理之裁定；經觀察、勒戒或強制戒治
    執行完畢釋放後，「五年內再犯」者，因其再犯率甚高，原
    實施之觀察、勒戒及強制戒治既已無法收其實效，爰依法追
    訴或裁定交付審理。至於經觀察、勒戒或強制戒治執行完畢
    釋放後，「五年後再犯」者，前所實施之觀察、勒戒或強制
    戒治已足以遮斷其施用毒品之毒癮，為期自新及協助其斷除
    毒癮，仍適用「初犯」規定，先經觀察、勒戒或強制戒治之
    程序。從而依修正後之規定，僅限於「初犯」及「五年後再
    犯」二種情形，始應先經觀察、勒戒或強制戒治程序。倘被
    告於五年內已再犯施用毒品，經依法追訴處罰，縱其第三次
    （或第三次以上）再度施用毒品之時間，在初犯經觀察、勒
    戒或強制戒治執行完畢釋放五年以後，因與單純之「五年後
    再犯」之情形有別，已不合於「五年後再犯」之例外規定，
    且因已於「五年內再犯」，顯見其再犯率甚高，原實施觀察
    、勒戒或強制戒治，已無法收其實效，即應回歸原則性規定
    ，由檢察官逕行起訴，依該條例第10條處罰（最高法院95年
    5月9日第7次刑事庭會議決議、95年度台非字第134號裁判意
    旨參照）。查被告前因施用毒品案件，經送觀察、勒戒後，
    認無繼續施用毒品之傾向，於89年11月29日執行完畢釋放出
    所；又因施用毒品案件，經臺灣彰化地方法院以94年度訴字
    第964號判決判處有期徒刑10月確定等情，有卷附臺灣高等
    法院被告前案紀錄表、臺灣彰化地方法院檢察署刑案資料查
    註紀錄表可佐，足見被告在前次觀察、勒戒執行完畢後5年
    內，曾再犯施用毒品案件，並經本院判刑確定，是被告前次
    所為之觀察、勒戒治療程序，顯未能收到祛除毒癮之實效，
    參諸首揭說明，被告再犯本案施用第一級毒品之犯行，應依
    法論科。
三、核被告所為，係犯毒品危害防制條例第10條第1項之施用第
    一級毒品罪。被告為施用毒品持有第一級毒品，其持有之低
    度行為應為施用之高度行為所吸收，不另論罪。又查，被告
    前因施用第一級毒品案件，經臺灣彰化地方法院於94年8 月
    15日以94年度訴字第964號判決判處有期徒刑10月，並已確
    定，已於95年5月8日縮刑期滿執行完畢之事實，有臺灣高等
    法院被告前案紀錄表乙紙附卷可憑，其於有期徒刑執行完畢
    5年內故意再犯本件有期徒刑以上之罪，為累犯，應依刑法
    第47條第1項規定加重其刑。原審以被告犯罪事證明確，予
    以論罪科刑，固非無見，惟中華民國九十六年罪犯減刑條例
    ，業於96年7月4日公布，自96年7月16日施行，被告犯本罪
    之時間係在96年4月24日以前，且無中華民國九十六年罪犯
    減刑條例第3條之情形，應依同條例第2條第1項規定予以減
    刑，原審法院未及適用該條例規定減刑，尚有未洽。檢察官
    上訴意旨認被告於95年11月5日21時許施用第一級毒品海洛
    因之犯行，因與本案有包括一罪的集合犯關係，應併予審理
    云云雖無理由（詳後述），惟原審判決既有上述瑕疵，即屬
    無可維持，應由本院將原判決撤銷改判。爰審酌被告前已因
    施用毒品犯行經觀察、勒戒及徒刑之執行，竟仍故態復萌，
    復行施用毒品，無視於毒品對於自身健康之戕害及國家對於
    杜絕毒品犯罪之禁令，惟衡酌施用毒品係屬自戕行為，被告
    犯罪手段尚屬平和，亦未因此而危害他人，所生損害尚非鉅
    大，且犯後坦承犯行，態度良好等一切情狀，量處如主文第
    2項所示之刑，及諭知其減得之刑，併諭知易科罰金之折算
    標準，以示懲儆。
四、公訴意旨另以：被告自95年9月間某日起，至95年10月20日
    止，除經本院認定成罪部分（即95年9月24日施用第一級毒
    品海洛1次）及另經本院判決確定部分（即95年10月16日13
    時25分前回溯3日內施用第一級毒品海洛1次）外，另有多次
    施用第一級毒品海洛因之犯行，與上揭犯罪事實所示之犯行
    屬包括一罪之集合犯，因認被告此部分行為亦涉犯毒品危害
    防制條例第10條第1項之施用第一級毒品罪嫌。然「犯罪事
    實應依證據認定之，無證據不得認定犯罪事實；被告或共犯
    之自白，不得作為有罪判決之唯一證據，仍應調查其他必要
    之證據，以察其是否與事實相符」，刑事訴訟法第154條第2
    項、第156條第2項分別定有明文。公訴人認被告涉有上開施
    用第一級毒品海洛因犯行，無非係以被告於偵訊中之自白為
    其論據。經查，本件除被告於95年9月24日經警查獲，採尿
    送驗結果確呈海洛因水解而呈之嗎啡類陽性反應，證明被告
    有於前開本院認定之95年9月24日施用第一級毒品海洛因1次
    及另經本院判決確定之被告有於95年10月16日或前3日內某
    時施用第一級毒品海洛因1次之犯行外，查無被告於上開時
    間另有多次施用海洛因之事證，自不得單以被告自白作為認
    定被告此部分有罪之唯一證據。此外，又復查無其他積極確
    切之證據，足資證明被告有此一施用第一級毒品海洛因犯行
    ，此部分犯罪不能證明，原應為無罪之諭知，惟依公訴意旨
    認此部分與上開經本院認定成罪之施用第一級毒品海洛因犯
    行具有集合犯之實質上一罪之關係，本審判不可分原則，爰
    不另為無罪之諭知。
五、檢察官上訴及移送本院前審併辦（96年度毒偵字第356號）
    意旨略以：被告乙○○分別在95年10月2日凌晨0時8分許、
    同年10月16日或前3日內某時及同年11月5日21時許，在彰化
    縣員林鎮○○路○段2巷103弄22號住處及其他不詳處所等地
    ，接連施用第一級毒品海洛因3次，與本案有包括一罪的集
    合犯關係，因認被告此部分亦涉有施用第一級毒品罪嫌應併
    予審理等語。經查：
  (一)被告於95年10月2日凌晨0時8分許施用第一級毒品海洛因之
    行為。經查此部分原屬起訴範圍，而公訴人此部分所指除被
    告單一自白外，查無其他事證足資證明，自難僅憑被告單一
    自白，據以認定被告有此一施用第一級毒品海洛因犯行，此
    部分犯罪不能證明，原應為無罪之諭知，惟依公訴意旨認此
    部分與上開經本院認定成罪之施用第一級毒品海洛因犯行具
    有集合犯之實質上一罪之關係，本審判不可分原則，爰不另
    為無罪之諭知。
  (二)被告於95年10月16日或前3日內某時有施用第一級毒品海洛
    因之行為。經查此部分原屬起訴範圍，且業經本院於96年7
    月12日以96年度上訴字第1469號判決，判處有期徒刑8月，
    未經上訴，於96年7月30日確定等情，經本院調閱該案刑事
    卷宗核閱屬實，並有本院被告前案紀錄表可按。故被告此部
    分犯行，應依刑事訴訟法第302條第1款之規定，諭知免訴，
    惟依公訴意旨認此部分與上開經本院認定成罪之施用第一級
    毒品海洛因犯行具有集合犯之實質上一罪之關係，本審判不
    可分原則，爰不另為免訴之諭知。
  (三)被告於同年11月5日21時許施用第一級毒品海洛因之行為。
    按所謂集合犯，係指數犯罪構成要件中，本即預定有數個同
    種類之行為將反覆實行，雖其特質為行為含有反覆實行複數
    行為而評價為包括一罪，但並非其所有反覆實行之行為，皆
    一律認為包括一罪，仍須從行為人之主觀犯意，自始係基於
    概括性，行為之時、空上具有密切關係，且依社會通念，認
    屬包括之一罪為合理適當者，始足當之，否則仍應依實質競
    合予以併合處罰。施用毒品行為，大多具有成癮性，故毒品
    危害防制條例之施用第一級或第二級毒品罪，依該條例之立
    法意旨，原即預定其有反覆施用第一級或第二級毒品之性質
    ，固得認屬集合犯而為包括之一罪。然依前所述，對依集合
    犯而論以包括一罪之判斷，仍不能無限擴張，其一罪範圍之
    認定，必須與刑法修正後刪除連續犯之立法旨趣相契合，苟
    行為人主觀上，非出於一個決意，客觀上各行為間，又無密
    切接近關係，依一般社會通念，認不應評價為一罪方合於刑
    罰公平原則時，自不能悉數率皆論以一罪（最高法院96年度
    台上字第3095號判決參照），查本件被告於95年9月24日施
    用第一級品海洛因1次之犯行與檢察官併案之被告於95年11
    月5日21時許施用第一級毒品海洛因1次之犯行，已相距1月
    有餘，時間已非密接，顯係另行起意所為，自難認本件犯行
    與移送併辦犯行有集合犯包括一罪之關係，檢察官上訴請求
    併辦，為無理由，應予駁回。
  (四)綜上所述，上訴意旨所指之施用第一級毒品海洛因行為，或
    屬無法證明或為前案既判力所及或與本件無集合犯之關係，
    均予說明。
六、另臺灣彰化地方法院檢察署96年度毒偵字第370號併辦意旨
    認，被告乙○○基於施用第一級毒品海洛因之犯意，自95年
    10月1日某時許起，至96年1月11日中午12時10分許止，亦有
    施用第一級毒品海洛因多次之行為，與本案有包括一罪的集
    合犯關係，因認被告此部分亦涉有施用第一級毒品罪嫌云云
    ，而移送本院前審併案審理，惟檢察官於96年3月5日移送時
    ，本件業已審結，並經本院前審退還檢察官，嗣最高法院發
    回，臺灣彰化地方法院檢察官於本審並未再併案前來，故此
    部分非本審所得審究，併此說明。
據上論結，應依刑事訴訟法第369條第1項前段、第364條、第299
條第1項前段，毒品危害防制條例第10條第1項、刑法第11條前段
、第47條第1項，中華民國九十六年罪犯減刑條例第2條第1項第3
款、第7條、第9條，判決如主文。
本案經檢察官甲○○到庭執行職務。
中　　華　　民　　國　　96　　年　　9　　月　　13　   日
　　　　　　刑事第一庭　審判長法　官　陳　紀　綱
                              法　官　張  智  雄
                              法　官　姚　勳　昌
上列正本證明與原本無異。
如不服本判決應於收受送達後十日內向本院提出上訴書狀，其未
敘述上訴之理由者並得於提起上訴後十日內向本院補提理由書（
均須按他造當事人之人數附繕本）。
                              書記官  吳　宗  玲
中　　華　　民　　國　　96　　年　　9　　月　　13　   日
